【裁判字號】    89,上更(二),1203
【裁判日期】    900828
【裁判案由】    偽造文書
【裁判全文】
臺灣高等法院刑事判決                  八十九年度上更(二)字第一二０三號
    上 訴人 即
    自  訴  人  詹科佑
           （即丁○○○）
    自訴代理人  丙○○
    自訴代理人  乙○○
                甲○○
    上  訴  人
    即  被  告  庚○○
    被      告  戊○○
                己○○
    右三人共同
選任辯護人  林鴻鵬    律師
右上訴人因被告偽造文書案件，不服台灣台北地方法院八十四年度自字第卅六號，中
華民國八十四年十一月廿一日第一審判決，提起上訴，經判決後，由最高法院第二次
發回更審，本院判決如左：
    主  文
原判決撤銷。
庚○○、戊○○、己○○共同行使偽造私文書，足以生損害於他人，各處有期徒刑貳
月，如易科罰金均以參佰元折算壹日，均緩刑貳年。
    事  實
一、戊○○、庚○○及己○○三人係兄弟關係，與其等同父異母之大姊詹鶯鶯，及同
    父異母之姐即自訴人丁○○○，因其等父親詹鎮卿於民國（下同）八十二年十月
    十四日晚上八時四十分許在長庚醫院病逝，其等均前往奔喪，共商處理後事事宜
    。緣詹鶯鶯保管詹鎮卿生前在台北區中小企業銀行存款之存摺及印章，而喪葬事
    宜依習俗委由男性辦理，惟需由詹鎮卿之上開存款帳戶中提領存款供處理喪葬事
    宜，因詹鎮卿已經去世，無法即予提領出來供處理喪葬事宜使用，庚○○、戊○○、己○○、詹鶯鶯及自訴人詹科佑五人竟基於共同行使偽造私文書之犯意聯絡
    ，由詹鶯鶯於太平間將詹鎮卿上開存款之印鑑交與詹鎮卿之長子戊○○，戊○○
    再轉交與庚○○處理提領事宜。庚○○於翌（十五）日上午電詢詹鶯鶯上開存摺
    存放處，於取得存摺後，未事先徵得詹鎮卿之其他繼承人即詹鎮卿之妻詹賴秋琴
    （業於八十四年一月十七日去世）及女兒辛○○之同意，於同年月十五日由庚○○，持上開詹鎮卿之台北區中小企業銀行存款存摺及印章，至台北市○○路○段
    二五二號台北區中小企業銀行信義分行，以單一犯意，接續在二張取款憑條上，
    用詹鎮卿印章蓋於取款憑條上，分別偽造詹鎮卿欲提領新台幣（下同）十八萬
    元、九十五萬元之取款憑條，提出行使，使承辦行員誤以為詹鎮卿尚未死亡而將
    存款交付，足以生損害於該銀行及其他繼承人。庚○○領取上開款項後，即將該
    款交由己○○之妻王麗華統籌使用。
二、案經丁○○○向原審法院提起自訴。
    理  由
一、本件係由亦為詹鎮卿之繼承人之一詹科佑向原審法院提起自訴，據自訴人詹科佑
    之自訴內容以觀，其堅詞指陳被告庚○○、戊○○、己○○三人犯侵占、詐欺及
    偽造文書等罪，惟否認有參與及共犯之情事，本院雖認其就行使偽造詹鎮卿之台
    北區中小企業銀行信義分行取款條部分，與庚○○等人成立共同正犯，惟依自訴
    人之自訴內容，其既為直接被害人之一，故其自訴仍屬合法，先此敘明。
二、訊據上訴人即被告庚○○對於右揭領取詹鎮卿死亡後存款之事實雖供認不諱，惟
    辯稱：伊主觀上並無任何不法之意思，伊將錢領出支付喪葬費用應可獲全體繼承
    人同意，在伊父病逝時，在太平間，大姊詹鶯鶯將父親之印章交給伊，交待伊領
    錢出來辦理父親之喪事，伊並無偽造文書之意思云云；被告戊○○、己○○辯稱
    ：庚○○領出父親之錢是要辦理父親之喪事，伊等都有同意，伊等未偽造文書等
    詞。
三、本院查：
（一）被告庚○○委於右開時地，持其父詹鎮卿之台北區中小企業銀行信義分行存款
      存摺及印章，至該行蓋用其父之印章於取款憑條上領取存款各為十八萬元及九
      十五萬元，而後將錢交付其二嫂即己○○之妻王麗華統籌做為其父喪葬費使用
      等情，為被告庚○○所是認，核與詹鶯鶯於原審及本院前審調查時，供述交付
      印章、存摺之經過（原審卷第九十八頁、本院前審八十六年六月十八日訊問筆
      錄），及證人王麗華之供證（參見一審卷第一六七頁反面、第三七五頁）相符
      ，並有台北區中小企業銀行信義分行歷史交易明細表及取款憑條影本二紙在卷
      （參見一審卷第一０四頁至第一０七頁）可參。又台北區中小企業銀行信義分
      行對於庚○○前往領取詹鎮卿存款時，庚○○並未表明存戶詹鎮卿已死亡之事
      實，亦有該行八十四年二月十六日北銀信字第二十九號函、八十四年五月十日
      北銀業字第０二八一六號函（原審卷第五十三頁、第一百廿七頁）在卷可稽，
      是被告庚○○冒領事証甚為明確。
（二）次查另一繼承人辛○○並未於八十二年十二月十四日晚上，詹鎮卿死亡時到場
      ，係遲至翌日始返回奔喪，辛○○於原審審理中且否認於事前知悉被告庚○○
      至台北區中小企業銀行信義分行領取詹鎮卿存款以供喪葬費用之需之事，並證
      稱：在八十二年十二月十五日下午開家庭成員會議時，並未討論到喪葬費如何
      支付及父親財產如何處理之事，亦未提及已領出錢來，當時只爭執是否要將父
      親之遺體送回家，等到第二次開會時才討論財產之事，當時說每人可分到六十
      萬元等語（參見一審卷第二八一頁至第二八三頁），又詹鶯鶯於交付詹鎮卿之
      印鑑時，詹鎮卿之妻並未在場之事實，亦為被告等所不否認，足見被告庚○○
      等之領出詹鎮卿之上開銀行存款，事先並未經全體繼承人之同意甚明。
（三）上開詹鎮卿之存款印章，確由詹鶯鶯於上開時地交付與被告戊○○，再由戊○○轉交與被告庚○○之事實，為被告戊○○及詹鶯鶯於原審審理中所是承，核
      與被告庚○○所供亦相吻合（參見一審卷第一四三頁）；己○○於原審亦稱：
      「我大姐先交給戊○○，戊○○再交給庚○○去提領。」云云（參見一審卷第
      六十二頁反面）。詹鶯鶯於原審審理中供稱：「（是否知妳父親有多少存款？
      ）中小企銀有一百多萬元，花旗有一千多萬元，花旗沒領，中小企銀有去領，
      印章交給戊○○，沒要求去提領，後來我知道他們有去領錢出來做喪葬費用。
      」云云，復稱：「（喪葬費用若干？）支付七十多萬元，錢是庚○○領來支付
      的，印章是拿給戊○○，存摺是第二天打電話問我，．．．。」、「伊知悉喪
      葬費係由庚○○領出來支付」等詞（參見一審卷第九十八頁、第三七四頁）。
      被告己○○亦稱：「當天晚上有三兄弟、大姐、二姐均在，三姐於隔天才趕到
      ，．．．。」、「（何人決定要領款？）我大姐先交給戊○○再交給庚○○領
      ，提領款項我知道，當時並沒反對意見。」等詞（參見一審卷第六十三頁反面
      ）；按戊○○係詹鎮卿之長子，對於詹鎮卿之喪葬事宜，以其為長子之身份，
      自需出面指揮負責；而詹鶯鶯為詹鎮卿之長女，且詹鎮卿之銀行存款存摺及印
      章復由詹鶯鶯保管，對於喪葬事宜所需之費用，其與戊○○自應出面與其餘弟
      妹設法籌措；而詹鶯鶯將所保管之銀行存款之印章交付與戊○○再轉交庚○○
      ，及於翌日告知存摺之置放處，由庚○○負責前往提領出來，以供作為詹鎮卿
      之喪葬費用，足徵詹鶯鶯、戊○○、庚○○渠等三人對於庚○○之行使偽造文
      書之行為，應有意思聯絡，被告戊○○及詹鶯鶯要有利用庚○○之行為以達渠
      等共同之目的甚為灼然。
（四）至於在詹鶯鶯交付印章與戊○○轉交與庚○○時亦在場之被告己○○及自訴人
      詹科佑二人，雖未與庚○○一同至銀行提領存款，惟據被告庚○○、戊○○二
      人供述當時在場之兄弟姐妹等包括自訴人詹科佑均有同意前往提領詹鎮卿銀行
      存款，以供喪葬費使用事宜，被告己○○對於其曾有同意之事實亦不否認，並
      稱：詹鶯鶯將印章交與戊○○再轉交與庚○○時，大家都在場，大家都沒有表
      示意見云云（參見一審卷第九十八頁、第九十九頁）；被告庚○○亦供稱：領
      錢並非伊一人之決定，但伊領錢回來時沒有人表示異議，伊大姐向來保管伊父
      之印章，其交給我們當然是要我們去提領錢，否則如何支付喪葬費等詞（參見
      同上卷第九十九頁、第一四三頁反面），足見被告己○○及自訴人詹科佑對於
      庚○○之冒領詹鎮卿之銀行存款乙事，雖未實際參與前往銀行，行使偽造私文
      書予以領取存款，惟要有與戊○○、詹鶯鶯共同利用庚○○之行為以達渠等共
      同之目的甚明，自亦應付共同正犯之罪責。
（五）本院經傳喚證人辛○○及囑託傳、拘辛○○結果，均未到庭應訊，唯本院認事
      證已明，其縱未到庭應訊，亦不影響本院對事實之認定，故毋庸再予傳訊，先
      此敘明。
四、綜上所述，被告庚○○、戊○○、己○○三人之右開犯行，因罪證明確，堪已認
    定，應予依法論科。核被告庚○○所為係犯刑法第二百十條、第二百十六之罪。
    其盜用印章之行為，為偽造私文書之部分行為，不另論罪。其偽造私文書，持以
    行使，偽造之低度行為，應為行使之高度行為所吸收，亦不另論罪。其雖以二張
    取款憑條領取款項，惟係為領出存款供辦理其父喪葬之用，且係同時、同地偽造
    二紙取款憑條，此觀卷附取款憑條銀行行員受理之交易序號為00000000
    0、000000000，號碼相連及庚○○於大額付款登記簿簽名（所簽為庚○○自己之署押），所領取為十八萬元、九十五萬元列於一欄（原審卷第五七頁
    、五八頁），可知係單一犯罪而以接續行為為之，無連續犯適用之可言。核被告
    戊○○、己○○所為，因渠等二人與詹鶯鶯及自訴人丁○○○等人雖未實際與被
    告庚○○同往銀行共同行使偽造私文書，但渠等利用庚○○之行為以達渠等提領
    詹鎮卿銀行存款之共同目的，應依刑法第二十八條共同正犯之規定，被告戊○○
    、己○○應與被告庚○○及詹鶯鶯、自訴人詹科佑等五人成立刑法第二百十條、
    第二百十六行使偽造私文書罪之共同正犯
五、原審對被告庚○○論罪科刑，對被告戊○○、己○○二人為無罪之諭知固非無見
    ，惟原判決未對被告戊○○、己○○二人一併論罪科刑，且未對被告庚○○論以
    共犯，及誤對偽造之取款憑條上盜蓋之「詹鎮卿」之印文諭知沒收，均有未當。
    本件自訴人上訴意旨指摘原判決為被告戊○○、己○○二人無罪之諭知為不當，
    為有理由，被告庚○○上訴，則仍否認犯行，雖均非有理由，惟原判決既有上開
    可議之處，自無可維持，應由本院將之撤銷改判。爰審酌被告庚○○、戊○○、
    己○○等人係為速予提領其父之銀行存款以供辦理其父喪葬之用之犯罪動機及目
    的、暨其等之手段及所造成之損害等一切情狀，量處如主文第二項所示之刑，以
    資懲儆。
六、又被告等行為後，刑法第四十一條業於中華民國九十年一月四日修正，同年月十
    日經總統公布施行，該刑法第四十一條修正規定為：「犯最重本刑為五年以下有
    期徒刑以下之刑之罪，而受六個月以下有期徒刑或拘役之宣告，因身體、教育、
    職業、家庭之關係或其他正當事由，執行顯有困難者，得以一元以上三元以下折
    算一日，易科罰金。但確因不執行所宣告之刑，難收矯正之效，或難以維持法秩
    序者，不在此限。」，比較新舊法，以新法較對被告有利，依刑法第二條第一項
    前段規定，應適用裁判時之新法；又前述易科罰金之折算標準，前據罰金罰鍰提
    高標準條例第二條前段規定，就其原定數額提高為一百倍折算一日。查本件被告
    庚○○、戊○○、己○○等所犯上開行使偽造私文書罪，其法定刑最高為五年以
    下有期徒，且本院量處其等各有期徒刑二月，其等復無上開刑法第四十一條但書
    ：「但確因不執行所宣告之刑，難收矯正之效，或難以維持法秩序者，不在此限
    。」之情形，是上開所處之刑，應諭知如易科罰金以三百元折算一日。末查被告
    庚○○、戊○○、己○○三人均素行良好，並無前科，此有台灣高等法院檢察署
    刑案紀錄簡覆表在卷可稽，其等為辦父喪，一時圖速予領款之便而犯本罪，經此
    教訓應知警惕，信無再犯之虞，本院因認被告等所受前揭宣告之刑，以暫不執行
    為適當，併均予宣告緩刑二年，以啟自新。
七、自訴意旨另以：
  (1)、被告庚○○、戊○○、己○○三人明知其父詹鎮卿已病逝，竟共同基於意圖為
      自己不法之所有之概括犯意，未事先徵得詹鎮卿全體繼承人同意，於八十二年
      十月十五日持詹鎮卿台北區中小企業銀行存款存摺及印章，至台北市○○路○
      段二五二號台北區中小企業銀行信義分行，分別在二張取款憑條上填寫金額十
      八萬元、九十五萬元及詹鎮卿0000000000000帳號並蓋詹鎮卿之
      印章於其上，而使銀行承辦員陷於錯誤交付詹某同額現款，並加以侵占入己，
      因認被告庚○○、戊○○、己○○三人均涉有刑法侵占、詐欺罪嫌。
  (2)、被告庚○○、戊○○與己○○三人於八十三年一月廿日又共同意圖為自己不法
      之所有，未事先徵得詹鎮卿全體繼承人同意，由庚○○持詹鎮卿台北市第七信
      用合作社股票（二十股）及印章，至台北市第七信用合作社辦理出社事宜，並
      蓋詹鎮卿之印章於出社申請書上，使該信用合作社承辦員陷於錯誤，交付詹某
      退社金二千元，並加以侵占入己，因認被告庚○○、戊○○、己○○涉有刑法
      偽造文書、侵占、詐欺罪嫌云云。
      惟查：
（一）訊據被告庚○○、戊○○、己○○就上開(1)所指部分，均知口否認有前開侵占
      、詐欺犯行，就上開(2)所指部分，亦堅詞否認有涉犯刑法侵占、詐欺及偽造文
      書之不法情事，或一致或分別辯稱：至台北區中小企業銀行領取詹鎮卿存款一
      百十三萬元均交予己○○之妻王麗華作為伊父辦理喪葬之費用，於領錢之前，
      詹鶯鶯交付詹鎮卿之印章時，在場之繼承人均有同意，包括自訴人及詹鶯鶯等
      語；被告庚○○復辯稱：伊至台北市第七信用合作社辦理詹鎮卿出社事宜領取
      出社金二千元，係以代辦之方式為之，並未冒其父之名義，所領出之退社金二
      千元，亦已交予二嫂王麗華作為伊父辦理喪葬之費用等語。
（二）經查被告庚○○至台北區中小企業銀行所領取之詹鎮卿存款一百十三萬元及至
      台北市第七信用合作社辦理詹鎮卿出社事宜所領取出社金二千元，均交予己○○之妻王麗華作為辦理其父詹鎮卿喪葬之費用等情，業據王麗華到庭證述屬實
      （參見一審卷第一六七頁、第三七五頁），且與被告庚○○之大姊詹鶯鶯之供
      述相符（參見一審卷第九十八頁反面、第三七四頁正、反面）；又查：
    (1)、人死入殮為重，被告庚○○領取其父生前存款及出社金作為辦理喪葬之費用
        ，核與常情無違。又查辦理喪葬事宜，無法預知應支出金額若干，故所提領
        款項，辦理喪葬完畢，縱尚有部分剩餘，與民間習俗，亦不相違，此僅係事
        後繼承人間之結算問題而已，要不能認為被告庚○○等意圖侵占。
    (2)、另查被告庚○○至台北市中小企業銀行所領取詹鎮卿存款一百十三萬元及至
        台北市第七信用合作社辦理詹鎮卿出社事宜所領取出社金二千元，均有辦理
        詹鎮卿遺產申報，有財政部台北市國稅局遺產稅核定通知書在卷（參見一審
        卷第六十八頁、第六十九頁）可稽，如被告等有不法所有之意圖，為何不匿
        報？
    (3)、按銀行與存款戶間為消費寄託關係，庚○○隱瞞詹鎮卿死亡之事實而提領詹
        鎮卿存款，對於該開戶銀行之管理固生損害，然領出之款項為遺產，供被繼
        承人喪葬支出所需，顯見被告庚○○等領取上述款項，並無意圖為自己不法
        或第三人不法所有之主觀犯意甚明。
    (4)、再查被告庚○○至台北市第七信用合作社辦理出社事宜，表明詹鎮卿業已死
        亡，其為詹鎮卿之家屬來代辦詹鎮卿之出社事宜，嗣經該社衡之情理及該社
        章程作業規定，而准由庚○○代為辦理出社手續，並由庚○○填具出社申請
        書及收據，其程序並無違誤，此有台北市第七信用合作社八四年四月廿七日
        北市七信社字第一八九號函暨所附該社之章程等，及安泰商業銀行九十年三
        月十四日（九十）安總字第０七七七號函暨所附「台北市第七信用合作社社
        員詹鎮卿之子庚○○代辦其父申請退社有關文件影本清冊」乙份附卷（參見
        一審卷第一二０頁至第一二七頁、本院上更二卷第九十一頁至第一０一頁）
        可稽。另據被告庚○○出具之「出社申請書」以觀，「出社申請人」一欄只
        寫「詹鎮卿」之姓名，但未蓋章，其右側另填載一行「代辦人庚○○」，足
        見被告庚○○已表明其僅係「代辦人」之性質而已，而非「詹鎮卿」本人來
        辦理，是其並無偽造文書之犯行可言，至該社所以會核准其代辦退社手續，
        則係該社之問題，要與被告庚○○無關。
（三）綜上所述，被告庚○○、戊○○、己○○之上開犯行尚屬不能證明，此外經查
      復無其他積極證據，足認被告庚○○等三人有前開偽造文書（領取股金部分）
      、侵占、詐欺等犯行，惟因與前述論罪部分有連續犯或方法、結果之牽連關係
      ，屬裁判上一罪，故不另為無罪之諭知，於此敘明。
八、自訴人於原審補充理由狀中另指：「、詹鎮卿之一只滿天星鑽石錶不知去向。
    、詹鎮卿生前之古董價值無法計量，但已無覓跡。、詹鎮卿所有之大批藥材
    及製藥機器被隱匿無蹤。、詹鎮卿生前座車不翼而飛。、詹鎮卿之保險櫃內
    為數不少之金條、鑽戒、手鐲等貴重財物被侵占。、詹鎮卿在台北市中小企業
    銀行所開立之帳號三六０─二一─００七五二─三之活期帳戶之歷史檔交易明細
    表，於八十三年一月二十日該帳戶曾匯入一筆十一萬零七百元之匯款，據聞係其
    他外人將股票股利存入，足見詹鎮卿於生前有甚多之股票，惟未見列明於國稅局
    之遺產核定書中。」，因認被告庚○○、戊○○、己○○等人亦涉有刑法侵占等
    罪嫌云云。經查：上開自訴人所指為詹鎮卿生前所有之各筆財物或款項，是否真
    有該批財物，及為詹鎮卿所有，尚乏積極證據以資證實，且自訴人所指上開之
    匯入款部分，自訴人復稱係：「『據聞』」係其他外人將股票股利存入」而已，
    ；況所指上開財物及款項，如真有其事，係由何人保管持有中，或為何人所侵占
    ，均屬不明，如無積極證據資以證明係為被告庚○○、戊○○及己○○三人所侵
    占，徒憑自訴人之片面指訴，尚不能遽令被告三人負刑法侵占之罪責，是被告三
    人之此部分罪責亦屬不能證明，惟就上開自訴所指訴之事實，原審並未審酌或判
    決，且與前開認定有罪之行使偽造私文書罪部分，並無實質或裁判上一罪之關係
    ，本院自毋庸予以審判。
九、至自訴人於八十四年九月廿三日在原審提出書狀指案外人王麗華及花旗銀行，未
    得自訴人同意，擅自處分屬於全體繼承人之定期存款，涉有偽造文書及背信罪嫌
    云云，因自訴人於原審未追加自訴王麗華及花旗銀行為被告，本院自無庸審酌。
十、自訴人於八十五年五月二日之「刑事陳述狀」（參見本院八十五年度上訴字第一
    三一號卷第七十八頁反面、第七十九頁）中曾述及其父在台北市○○路之房屋一
    棟，其父去世時，被告三人租給倍客瑞麵包坊，租金每月三萬元，由被告三人收
    受，在屏東高樹鄉之土地租給吳國明養殖魚蝦，被告三人均未將之列入遺產申報
    書內云云，按自訴人所指此部分，自訴人亦未向第一審法院提出，經查與前開判
決有罪部分亦無實質或裁判上一罪關係，本院亦毋庸併予審理。
十一、自訴人於本院調查中又具狀指：花旗銀行至八十三年八月二十九日結算時，有
      活期存款四百零一萬八千二百九十一元七角八分、定期存款於八十三年四月二
      十一日解約時共有一千零六十萬六千八百九十四元、外幣存款至八十三年八月
      二十九日結算時有美金十九萬零九百七十六元六角七分，上開款項應為遺產之
      一部分，但迄至遺產分割時，被告庚○○三人仍持有而予侵占，因認被告庚○○三人亦涉有刑法侵占罪嫌云云。按自訴人所指上開事實，並未向原審提出自
      訴，而係自訴人在本院本審調查中，始在其所提出之補充上訴理由狀中述及，
      是本院不予審究。
據上論斷，應依刑事訴訟法第三百六十九條第一項前段、第三百六十四條、第三百四
十三條、第二百九十九條第一項前段，刑法第二條第一項前段、第二十八條、第二百
十六條、第二百十條、第四十一條（修正後）、第七十四條第一款、罰金罰鍰提高標
準條例第二條，判決如主文。
中    華    民    國    九十    年    八    月    二十八    日
                              台灣高等法院刑事第十六庭
審判長法  官  許  增  男
                                        法  官  黃  鴻  昌
                                        法  官  蔡  彩  貞
右正本證明與原本無異。
如不服本判決應於收受送達後十日內向本院提出上訴書狀，其未敘述上訴之理由者並
得於提起上訴後十日內向本院補提理由書（均須按他造當事人之人數附繕本）。
                                        書記官  高  柑  柏
中    華    民    國    九十    年    八    月    二十八    日
附錄：本案論罪科刑法條全文
刑法第二百十六條
行使第二百十條至第二百十五條之文書者，依偽造、變造文書或登載不實事項或使登
載不實事項之規定處斷。
刑法第二百十條
偽造、變造私文書，足以生損害於公眾或他人者，處五年以下有期徒刑。


司法院資訊處製作；財團法人民間司法改革基金會備份。
